---
title: "02 - Tendencia central y varianza"
output: html_notebook
---

```{r}
library(tidyverse)
```

# Medidas de tendencia Central

## Media poblacional

$$
\mu = \frac{\displaystyle \sum_{i=1}^{N} x_{i}}{N}
$$

## Promedio de la muestra

$$
\overline{x} = \frac{\displaystyle \sum_{i=1}^{n} x_{i}}{n}
$$

### Ejemplo de cálculo

```{r}
(70 + 74 + 78 + 66 + 73 + 71 + 71 + 70 + 64 + 66 + 72 + 68 + 77 + 69 + 73 + 88 +  62 + 71 + 75 + 76) / 20
```

### Cálculo con un vector

```{r}
muestraA <- c(70, 74, 78, 66, 73, 71, 71, 70, 64, 66, 72, 68, 77, 69, 73, 88, 62, 71, 75, 76)

muestraA
sum(muestraA)
length(muestraA)
sum(muestraA) / length(muestraA)
```

### Usando las funciones existentes

```{r}
# Media
mean(muestraA)

# Mediana. Es el valor que divide los datos en dos (coincide con el quantil 0.5)
median(muestraA)

# Escribir una función que encuentre la moda. Moda es el valor que aparece más cantidad de veces.
#moda(muestraA)

```

# Medidas de variación

## Extremos y quantiles

```{r}
# min q1 q2 q3 max
fivenum(muestraA)

min(muestraA)
# también podría ser 
# fivenum(data)[1]
max(muestraA)
# también podría ser 
# fivenum(data)[5]

quantile(muestraA, probs = c(0,0.25, 0.50, 0.75,1))
quantile(muestraA, probs = 0.25)


q1 <- function(data) {
  quantile(data, probs = 0.25)[[1]]
  # también podría ser fivenum(data)[2]
}
q2 <- function(data) {
  quantile(data, probs = 0.5)[[1]]
  # también podría ser fivenum(data)[3]
}
q3 <- function(data) {
  quantile(data, probs = 0.75)[[1]]
  # también podría ser fivenum(data)[4]
}

q1(muestraA)
q2(muestraA)
q3(muestraA)
```

```{r}
summary(muestraA)
```

```{r}
muestraB <- c(38, 37, 43, 47, 52, 45, 35, 52, 60, 52, 50, 45, 52, 40, 51, 47, 44, 45, 44, 58)
muestraC <- c(78, 69, 76, 64, 81, 84, 58, 77, 67, 69, 61, 62, 74, 87, 68, 53, 60, 84, 72, 76)
muestraD <- c(69, 63, 59, 55, 73, 45, 70, 68, 70, 67, 63, 60, 56, 76, 76, 65, 62, 64, 65, 59)
muestras <- data.frame(muestraA,muestraB,muestraC,muestraD)
```

```{r}
summary(muestras)
```

## Calculando Varianza y Desvío Estándar

### Varianza poblacional

$$
\sigma^{2}={\frac{{\displaystyle \sum_{i=1}^{N}\left(x_{i}-\mu\right)^{2}}}{N}}
$$

### Varianza de una muestra

$$
s^{2}={\frac{{\displaystyle \sum_{i=1}^{n}\left(x_{i}-\overline{x}\right)^{2}}}{n-1}}
$$

### Devío Estándar poblacional

$$
\sigma=\sqrt{\sigma^{2}}
$$

### Devío Estándar de una muestra

$$
s=\sqrt{s^{2}}
$$

ACLARACIÓN: nótese que en este chunk se usa tibble() en lugar de data.frame(). Los tibbles son el equivalente en el paquete tidyverse al data frame en r-base. Lo uso aquí porque permite usar un "string" como nombre de columnas.

```{r}
iA <- 1:length(muestraA)
residualesA <- muestraA - mean(muestraA)
residualesCuadradosA <- residualesA ^2
dfA <- tibble(i = iA, x = muestraA, "x - media" = residualesA, "(x-media)^2" = residualesCuadradosA)
# matrizA <- array(c(iA,muestraA, residualesA, residualesCuadradosA), dim= c(length(muestraA),4))
# matrizA
dfA
```

```{r}
print("Media residuales (segunda columna)")
mean(residualesA)
writeLines("\n")
print("Suma y Media de residualesCuadrados (tercera columna)")
sum(residualesCuadradosA)
mean(residualesCuadradosA)
writeLines("\n")
print("Media de residualesCuadrados (tercera columna) PERO CON n-1")
sum(residualesCuadradosA) / (length(residualesCuadradosA) - 1)
```

```{r}
print("Varianza")
var(muestraA)
print("Desvío Estándar")
sd(muestraA)
writeLines("\n")
sd(muestraA) == sqrt(var(muestraA))
var(muestraA) == sd(muestraA)^2
```

## Graficando

### Gráficos r-base

#### Boxplot

```{r}
boxplot(muestras, ylim=c(0,90), ylab = "x")
```

#### Histograma

```{r}
hist(muestras[[2]])
```

### Gráficos ggplot2 (tidyverse)

Primero transformamos la estructura de datos en tidy

```{r}
library(tidyverse)
library(ggplot2)

muestrasTidy <- tibble(muestras)
nombres <- c("muestraA","muestraB","muestraC","muestraD")
muestrasTidy <- muestrasTidy %>% pivot_longer(all_of(nombres), names_to = "muestra", values_to = "valor")
muestrasTidy
```

Se puede calcular los índices que se desee a cada grupo de interés

```{r}
indicesMuestras <- muestrasTidy %>% group_by(muestra) %>% reframe(n = n(), media = mean(valor), q1 = q1(valor), mediana = median(valor),q2 = q2(valor), sd = sd(valor), varianza = var(valor), cv = sd/media)
indicesMuestras
```

#### Boxplot

```{r}
ggplot(muestrasTidy, aes(x = muestra, y = valor)) + 
  geom_boxplot() +
  stat_boxplot(geom = "errorbar",
               width = 0.25) +
  geom_jitter(width = 0.1) +
  xlab("Muestra") + ylab("Largos (cm)") +
  ylim(0,100)
```

#### Histograma

```{r fig.height=10, fig.width=5}
ggplot(muestrasTidy, aes(x=valor, y = after_stat(density))) + 
  geom_boxplot(aes(x =  valor, y = 0.1), width = 0.01) +
  geom_histogram(bins = 10) +
  geom_density(fill = 4, alpha = 0.25) +
  xlab("valores") + ylab("frecuencia") + 
  facet_wrap(~muestra, ncol=1)
```

Los histogramas pueden mostrarse como polígonos en vez de barras

```{r }
ggplot(muestrasTidy, aes(x=valor, color = muestra)) + 
  geom_freqpoly(bins = 10) +
  xlab("valores") + ylab("frecuencia")
```

También puede mostrarse la frecuencia acumulada

```{r }
ggplot(muestrasTidy, aes(x=valor, color = muestra)) + 
  stat_ecdf(geom = "step", alpha = 0.5) +
  xlab("valores") + ylab("frecuencia")
```

También pueden ajustarse funciones de densidad

```{r }
ggplot(muestrasTidy, aes(x=valor, fill = muestra)) + 
  geom_density(alpha = 0.5) +
  xlab("valores") + ylab("frecuencia")
```
