---
title: "05 - Tendencia central y varianza"
output: 
  html_notebook: 
    toc: true
---

```{r}
library(tidyverse)
```

# Medidas de tendencia Central

## Media poblacional

$$
\mu = \frac{\displaystyle \sum_{i=1}^{N} x_{i}}{N}
$$
Siendo:
 N: tamaño de la población
 x: la variable de interés
 i: un individuo de la población

## Promedio de la muestra

$$
\overline{x} = \frac{\displaystyle \sum_{i=1}^{n} x_{i}}{n}
$$
Siendo:
 n: tamaño de la muestra
 x: la variable de interés
 i: un individuo de la muestra
 
### Ejemplo de cálculo

```{r}
(70 + 74 + 78 + 66 + 73 + 71 + 71 + 70 + 64 + 66 + 72 + 68 + 77 + 69 + 73 + 88 +  62 + 71 + 75 + 76) / 20
```

### Cálculo con un vector

```{r}
muestraA <- c(70, 74, 78, 66, 73, 71, 71, 70, 64, 66, 72, 68, 77, 69, 73, 88, 62, 73, 75, 76)

muestraA
sum(muestraA)
length(muestraA)
sum(muestraA) / length(muestraA)
```

### Usando las funciones existentes

```{r}
# Escribir una función que encuentre la moda. Moda es el valor que aparece más cantidad de veces.
moda <- function(unVector){
  frecuencias <- table(unVector)
  names(frecuencias[frecuencias == max(frecuencias)])
}
```


```{r}
sort(muestraA)

# Media
mean(muestraA)

# Mediana. Es el valor que divide los datos en dos (coincide con el quantil 0.5)
median(muestraA)

# Moda es el valor que aparece más cantidad de veces.
moda(muestraA)

```

# Medidas de variación

## Extremos y quantiles

```{r}
# min q1 q2 q3 max
fivenum(muestraA)

min(muestraA)
# también podría ser 
# fivenum(data)[1]
max(muestraA)
# también podría ser 
# fivenum(data)[5]

quantile(muestraA, probs = c(0,0.25, 0.50, 0.75,1))
quantile(muestraA, probs = 0.25)


q1 <- function(data) {
  quantile(data, probs = 0.25)[[1]]
  # también podría ser fivenum(data)[2]
}
q2 <- function(data) {
  quantile(data, probs = 0.5)[[1]]
  # también podría ser fivenum(data)[3]
}
q3 <- function(data) {
  quantile(data, probs = 0.75)[[1]]
  # también podría ser fivenum(data)[4]
}

q1(muestraA)
q2(muestraA)
q3(muestraA)
```

```{r}
summary(muestraA)
```

```{r}
muestraB <- c(38, 37, 43, 47, 52, 45, 35, 52, 60, 52, 50, 45, 52, 40, 51, 47, 44, 45, 44, 58)
muestraC <- c(78, 69, 76, 64, 81, 84, 58, 77, 67, 69, 61, 62, 74, 87, 68, 53, 60, 84, 72, 76)
muestraD <- c(69, 63, 59, 55, 73, 45, 70, 68, 70, 67, 63, 60, 56, 76, 76, 65, 62, 64, 65, 59)
muestras <- data.frame(muestraA,muestraB,muestraC,muestraD)
```

```{r}
summary(muestras)
```

## Calculando Varianza y Desvío Estándar

### Varianza poblacional

$$
\sigma^{2}={\frac{{\displaystyle \sum_{i=1}^{N}\left(x_{i}-\mu\right)^{2}}}{N}}
$$

### Varianza de una muestra

$$
s^{2}={\frac{{\displaystyle \sum_{i=1}^{n}\left(x_{i}-\overline{x}\right)^{2}}}{n-1}}
$$

### Devío Estándar poblacional

$$
\sigma=\sqrt{\sigma^{2}}
$$

### Devío Estándar de una muestra

$$
s=\sqrt{s^{2}}
$$

```{r}
iA <- 1:length(muestraA)
residualesA <- muestraA - mean(muestraA)
residualesCuadradosA <- residualesA ^2
dfA <- tibble(i = iA, x = muestraA, "x - media" = residualesA, "(x-media)^2" = residualesCuadradosA)
# matrizA <- array(c(iA,muestraA, residualesA, residualesCuadradosA), dim= c(length(muestraA),4))
# matrizA
dfA
```

```{r}
paste("Media residuales (segunda columna)")
mean(residualesA)
writeLines("\n")
paste("Suma y Media de residualesCuadrados (tercera columna)")
sum(residualesCuadradosA)
mean(residualesCuadradosA)
writeLines("\n")
paste("Media de residualesCuadrados (tercera columna) PERO CON n-1")
sum(residualesCuadradosA) / (length(residualesCuadradosA) - 1)
```

```{r}
paste("Varianza")
var(muestraA)
paste("Desvío Estándar")
sd(muestraA)
writeLines("\n")
sd(muestraA) == sqrt(var(muestraA))
var(muestraA) == sd(muestraA)^2
```

### Coeficiente de variación (cv)

$$
cv =\frac{s}{\overline{x}}
$$

```{r}
cv <- function(data) {
  sd(data)/mean(data)
}
```

```{r}
cv(muestraA)
```

### Error estándar (EE)

$$
EE =\frac{s}{\sqrt{n}}
$$

```{r}
library(plotrix) 
std.error(muestraA)
sd(muestraA)/sqrt(length(muestraA))
```

### Intervalo de Confianza (IC)

La siguiente es una forma general de cálculo de del IC para una distribución normal de una variable aleatoria contínua. Z, es el estadístico de prueba de dicha distribución. Cada tipo de distribución tiene por lo tanto algunas variaciones sobre este método, aquí estamos introduciendo el concepto general de un modo muy simplificado.

$$
IC_{\%} =\overline{x} \pm Z.EE = \overline{x} \pm Z\frac{s}{\sqrt{n}}
$$

Para el ejemplo armamos nuestra función que usa una distrubución normal y calcula el intervalo al 95% de confianza (1.96 es el valor de Z para ese nivel de confianza), es decir que lo hace con un error del 5% (alpha = 0.05).

```{r}
ic95 <- function(data) {
  c(mean(data)-1.96*std.error(data),mean(data)+1.96*std.error(data))
}
```

```{r}
ic95(muestraA)
```

## Graficando

### Gráficos r-base

#### Boxplot

```{r}
boxplot(muestras, ylim=c(0,90), ylab = "x")
```

#### Histograma

```{r}
hist(muestras[[2]])
```

# Trabajando con Tidyverse

## Transformar a Tidy

Primero transformamos la estructura de datos en tidy

```{r}
library(tidyverse)
library(ggplot2)

muestrasTidy <- tibble(muestras)
nombres <- c("muestraA","muestraB","muestraC","muestraD")
muestrasTidy <- muestrasTidy %>% pivot_longer(all_of(nombres), names_to = "muestra", values_to = "valor")
muestrasTidy
```

Se puede calcular los índices que se desee a cada grupo de interés

```{r}
indicesMuestras <- muestrasTidy %>% group_by(muestra) %>% reframe(n = n(), media = mean(valor), q1 = q1(valor), mediana = median(valor),q3 = q3(valor), sd = sd(valor), varianza = var(valor), cv = sd/media, EE = std.error(valor), "IC95-" = ic95(valor)[1], "IC95+" = ic95(valor)[2])
indicesMuestras
```

## Gráficos ggplot2 (tidyverse)

### Boxplot

```{r}
ggplot(muestrasTidy, aes(x = muestra, y = valor)) + 
  geom_boxplot() +
  stat_boxplot(geom = "errorbar",
               width = 0.25) +
  geom_jitter(width = 0.1) +
  xlab("Muestra") + ylab("Largos (cm)") +
  ylim(0,100)
```

### Histograma

```{r fig.height=10, fig.width=5}
ggplot(muestrasTidy, aes(x=valor, y = after_stat(density))) + 
  geom_boxplot(aes(x =  valor, y = 0.1), width = 0.01) +
  geom_histogram(bins = 10) +
  geom_density(fill = 4, alpha = 0.25) +
  xlab("valores") + ylab("frecuencia") + 
  facet_wrap(~muestra, ncol=1)
```

Los histogramas pueden mostrarse como polígonos en vez de barras

```{r }
ggplot(muestrasTidy, aes(x=valor, color = muestra)) + 
  geom_freqpoly(bins = 10) +
  xlab("valores") + ylab("frecuencia")
```

También puede mostrarse la frecuencia acumulada

```{r }
ggplot(muestrasTidy, aes(x=valor, color = muestra)) + 
  stat_ecdf(geom = "step", alpha = 0.5) +
  xlab("valores") + ylab("frecuencia")
```

También pueden ajustarse funciones de densidad

```{r }
ggplot(muestrasTidy, aes(x=valor, fill = muestra)) + 
  geom_density(alpha = 0.5) +
  xlab("valores") + ylab("frecuencia")
```
