---
title: "22 - Power Analisis"
output: html_notebook
---

```{r}
library(tidyverse)
library(pwr)
```


# Graficar potencia (power) en función del tamaño de las muestras (n) para diferentes diferencias mínimas a detectar (size effects, d).

## Lo haremos para un t test a una cola (grater)

Donde:

-   sig.level es alpha
-   d es la diferencia mínima a detectar. Se llama Efecto de tamaño de Cohen, es la diferencia de mínima de medias que se desea detectar dividido por el desvío estándar:. (x0 - mu) / s, es decir que es la diferencia entre medias, pero medida en desvíos estándar.
-   n es el tamaño de la muestra
-   alternative es la hipótesis alternativa "less", "greater" o "two.sided". Por defecto usa "greater".
-   type "two.sample", "one.sample" o "paired" es el tipo de test a realizar Nótese que "one.sample" y "paired" dan el mismo resultado. Por defecto usa "two.sample".

```{r}
# Calculamos la potencia
pwr.t.test(sig.level = 0.05, n = 15, d = 0.5, type = "one.sample", alternative = "greater")

# Calculamos la mínima diferencia a detectar
pwr.t.test(sig.level = 0.05, n = 15, power = .8, type = "one.sample", alternative = "greater")

# Calculamos n
pwr.t.test(sig.level = 0.05, d = 0.5, power = .9, type = "one.sample", alternative = "greater")

```

Graficamos las distribuciones involucradas y sus parámetros.

Hay una Shiny app para jugar con los parámetros de este ejemplo. "ShinyApps/Power - Shiny.Rmd"

```{r}
# Población
mu <- 7
sigma <- 4

# >>Muestra
media <- 10
s <- 4
n <- 25

# Coeficiente de Cohen d
d1 <- ( mu - media) / s

#  Estadísticos
estPr <- ( mu - media) / (s / sqrt(n))
ncp1 <- ( mu - media) / (sigma / sqrt(n)) # Coeficiente de No Centralidad, Non-Centrality parameter

# Nivel de Significación
alfa <- 0.01
tDeAlfa <- qt(alfa, df = n-1)
beta <- 1 - pt(tDeAlfa, df = n - 1, ncp = ncp1)

# Gráfico
rango = c(-10, 4)

ggplot(data.frame(x = rango), aes(x = rango)) +
  stat_function(fun = dt, args = list(df = n - 1)) +
  stat_function(fun = dt, args = list(df = n - 1, ncp = ncp1), linetype = "dotdash") +
  geom_area(stat = 'function', fun = dt,  args = list(df = n - 1), fill = 'blue', xlim = c(rango[1], tDeAlfa), alpha = 0.5) +
  geom_area(stat = 'function', fun = dt,  args = list(df = n - 1, ncp = ncp1), fill = '#ff0018', xlim = c(tDeAlfa, rango[2]), alpha = 0.5) +
  geom_vline(xintercept = tDeAlfa) +
  geom_label(aes(x = tDeAlfa, y = -0.03), label = round(tDeAlfa, 3)) + 
  geom_label(aes(x = tDeAlfa/2, y = 0.1), label = "Beta", color = "red") + 
  geom_label(aes(x = tDeAlfa/2, y = 0.05), label = round(beta,3), color = "red") + # cat("Beta = ", round(beta,3))
  geom_label(aes(x = -4, y = 0.15), label = "Potencia") + 
  geom_label(aes(x = -4, y = 0.1), label = round(1 - beta,3)) + 
  ylab("Densidad") + ggtitle("Distribuciones T de Student y T No Central") + xlab("estadístico t")
```

### Primero armamos el Data Frame con las potencias calculadas

```{r echo=TRUE}
library(pwr)

# Rango de significancias (sig.level) (alpha)
alphas <- c(0.1, 0.05, 0.01)
nAlphas <- length(alphas)

# Rango de diferencia mínima a detectar medida en desvíos estándar
ds <- seq(0.2, 1, 0.2)
nds <- length(ds)

# Rango de tamaños de muestra
ns <- seq(4,100,4)
nns <- length(ns)

# Data frame tidy
datosPower <- data.frame()

for (i in 1:nAlphas){
  for (j in 1:nds){
    for (k in 1:nns){
     potencia <- c(pwr.t.test(sig.level = alphas[i],
                                        d = ds[j],
                                        n = ns[k], 
                                        type = "paired",
                                        alternative = "greater"))
     datosPower <- rbind(datosPower, potencia) 
    }
  }
}
# Convierto las diferencias y los niveles de significancia a factor para poder graficarlos
datosPower$d <- as.factor(datosPower$d)
datosPower$sig.level <- as.factor(datosPower$sig.level)
datosPower
```

### Luego graficamos

Comparamos lo que ocurre con la potencia cuando aumentamos el n para varios niveles de d (Coeficiente de Cohen, diferencia mínima a detectar), y 3 niveles de significancia (alfa 0.01, 0.05 ó 0.1).

```{r, fig.width=8, fig.height=12}
#library(tidyverse)
library(ggplot2)

grPower <- ggplot(datosPower, aes(x = n, y = power, color = d)) +
  geom_line() +
  geom_hline(yintercept=0.9) + 
  theme(aspect.ratio = 0.5) +
  facet_wrap('sig.level', ncol = 1)
grPower
```

# Otros análisis de potencia

Ejemplo tomado de <https://www.statmethods.net/stats/power.html>

## Para un ANOVA

For a one-way ANOVA comparing 5 groups, calculate the sample size needed in each group to obtain a power of 0.80, when the effect size is moderate (0.25) and a significance level of 0.05 is employed.

```{r}
pwr.anova.test(k = 5, f = .25, sig.level = .05, power = .8)
```

## Para un test de hipótesis comparando proporciones

Using a two-tailed test proportions, and assuming a significance level of 0.01 and a common sample size of 30 for each proportion, what effect size can be detected with a power of .75?

```{r echo=TRUE}
pwr.2p.test(n = 30, sig.level = 0.01, power = 0.75)
```

## Plot sample size curves for detecting correlations of various sizes.

```{r echo=TRUE}
# 

library(pwr)

# range of correlations
r <- seq(.1,.5,.01)
nr <- length(r)

# power values
p <- seq(.4,.9,.1)
np <- length(p)

# obtain sample sizes
samsize <- array(numeric(nr*np), dim=c(nr,np))
for (i in 1:np){
  for (j in 1:nr){
    result <- pwr.r.test(n = NULL, r = r[j],
    sig.level = .05, power = p[i],
    alternative = "two.sided")
    samsize[j,i] <- ceiling(result$n)
  }
}

# set up graph
xrange <- range(r)
yrange <- round(range(samsize))
colors <- rainbow(length(p))
plot(xrange, yrange, type="n",
  xlab="Correlation Coefficient (r)",
  ylab="Sample Size (n)" )

# add power curves
for (i in 1:np){
  lines(r, samsize[,i], type="l", lwd=2, col=colors[i])
}

# add annotation (grid lines, title, legend)
abline(v=0, h=seq(0,yrange[2],50), lty=2, col="grey89")
abline(h=0, v=seq(xrange[1],xrange[2],.02), lty=2,
   col="grey89")
title("Sample Size Estimation for Correlation Studies\n
  Sig=0.05 (Two-tailed)")
legend("topright", title="Power", as.character(p),
   fill=colors)
```

# Ejemplo de relación entre sd y n

Esto muestra cómo varía el sd a medida que agrego individuos a una muestra

```{r echo=TRUE}
popu <- rnorm(50000, mean = 10, sd = 1)

# Data frame tidy
datos <- data.frame()
muestra <- c(sample(popu, 1, replace = FALSE))

for (n in 2:1000){
     muestra <- c(muestra, sample(popu, 1, replace = FALSE))
     indices <- list(n = n, sd = sd(muestra))
     datos <- rbind(datos, indices)
}

ggplot(datos, aes(x = n, y = sd)) +
  geom_line()
```

Esto muestra como varía sd a medida que tomo muestras más grandes

```{r echo=TRUE}
popu <- rnorm(50000, mean = 10, sd = 1)

# Data frame tidy
datos <- data.frame()

for (n in 2:1000){
     muestra <- sample(popu, n, replace = FALSE)
     indices <- list(n = n, sd = sd(muestra))
     datos <- rbind(datos, indices)
}

ggplot(datos, aes(x = n, y = sd)) +
  geom_line()
```