---
title: "24 - ANOVA - Ejercicios"
output: html_notebook
---

```{r}
library(ggplot2)
```


# ANOVA

## 1. Ejercicio: Rotura de lana

Se realizó un experimento para evaluar el efecto de dos factores sobre la cantidad de rupturas en un tejido: el tipo de lana (wool) y la tensión aplicada (tension). Los datos están en el dataset warpbreaks.

-   Use la ayuda para comprender mejor los datos.
-   Grafique los datos.
-   Verifique los supuestos.
-   Plantee las hipótesis nula y alternativa para cada factor y la interacción.
-   Realice un ANOVA de dos factores con interacción para analizar el número de rupturas (breaks).
-   ¿Qué factor tiene mayor efecto sobre las rupturas? ¿Existe interacción significativa entre ambos factores?
-   En caso de encontrar significancia, realiza un análisis post-hoc adecuado y grafica los resultados.

```{r}
ggplot(warpbreaks, aes(x = tension, y = breaks, fill = wool, color = wool)) + geom_boxplot() + geom_jitter(width = 0.2)
```

```{r}
lana <- warpbreaks %>% filter( tension != "L")
lana
```


```{r}
library(emmeans)
aovWool <- aov(breaks ~ wool * tension, data = lana)
aovWool
summary(aovWool)
emmeans(aovWool, ~ wool * tension)
```
```{r}
plot(aovWool)
```


## 2. Ejercicio: Absorción de CO2

Un estudio botánico analizó la absorción de CO2 por plantas de dos tipos (Type) bajo dos tratamientos (Treatment). 
Los datos están en el dataset CO2

-   Use la ayuda para comprender mejor los datos.
-   Grafique los datos.
-   Verifique los supuestos.
-   Formule las hipótesis nulas y alternativas para ambos factores y la interacción.
-   Realice un ANOVA de dos factores con interacción entre Type y Treatment para explicar la absorción de CO2 (uptake).
-   ¿Existe una interacción significativa entre el tipo de planta y el tratamiento aplicado?
-   Interpreta los resultados y discute cómo se relacionan los efectos principales con la interacción.

```{r}
CO2
```


## 3. Ejercicio: Efectividad de insecticidas

Se probaron seis tipos de insecticidas (spray) para evaluar su efectividad en la eliminación de insectos. 
Los datos están en el dataset InsectSprays

-   Use la ayuda para comprender mejor los datos.
-   Grafique los datos.
-   Verifique los supuestos.
-   Plantee las hipótesis nula y alternativa para este ANOVA.
-   Realice un ANOVA de un factor para evaluar el efecto del tipo de spray sobre el conteo de insectos (count).
-   En caso de encontrar diferencias significativas, realiza un test de Tukey para identificar qué tipos de sprays difieren significativamente entre sí.
-   Grafica los resultados del análisis post-hoc.

## 4. Ejercicio: Dieta sobre crecimiento de pollos

> Aclaración, este ejercicio tiene una característica que requiere de un análisis algo diferente, ya que a cada pollo se le midió el peso varias veces a lo largo del tiempo. Sin embargo realizaremos aquí un ANOVA común, luego les mostraré la alternativa.

Una investigación desea evaluar si existe una interacción significativa entre el tipo de dieta y el tiempo de medición sobre el peso de los pollos. 
Los datos están en el dataset ChickWeight

-   Use la ayuda para comprender mejor los datos.
-   Grafique los datos.
-   Verifique los supuestos.
-   Plantee las hipótesis nula y alternativa para ambos factores y su interacción.
-   Realice un ANOVA de dos factores con interacción (Diet y Time) para explicar el peso (weight).
-   Interprete los resultados del análisis. 
-   Si existen diferencias significativas, realiza un análisis post-hoc para determinar qué combinaciones de niveles presentan diferencias.

