---
title: "Ejercicios - Probabilidad - Taxis en la ciudad"
output: html_notebook
---

# Simulación acerca de cómo contar los taxis en una ciudad
### Fuente: Miró, Ricardo (2006). Números combinatorios y probabilidades. Colección Ciencia Jóven #2, EUDEBA. 176pgs.
Capítulo 8.9 (pg. 135).
El objetivo del ejercicio es estimar la cantidad de taxis que hay en una ciudad determinada (Ej. Buenos Aires).
Para ello una persona se para en una esquina de la ciudad (preferentemente una esquina con mucha circulación de taxis) y registra las matrículas de todos los taxis que pasan (están escritas en la puerta). Se supone que las matrículas van desde el 1 hasta la cantidad total de taxis habilitados. Luego la cantidad total de taxis será el promedio de los números de matrícula multiplicado por 2.

El mismo ejercicio puede hacerse con billetes para conocer la cantidad de dinero circulante. Hay que estimarlo para cada denominación.
Es interesante discutir las diferencias y pensar qué circunstancias pueden hacer fallar los cálculos y en qué sentido sesgarían el resultado.

Aquí se realiza una simulación del problema.

## Simulación (con un ejemplo)

```{r}
# Cada número es el número de matrícula de cada taxi existente
poblacionDeTaxis <- seq(1,30000,1)
nPoblacionDeTaxis  <- length(poblacionDeTaxis)
# No todos los taxis están activos en el momento del muestreo
poblacionActivaDeTaxis <- sample(poblacionDeTaxis, 15000, replace = FALSE)
# Muestreamos la población activa
muestraDeTaxis <- sample(poblacionActivaDeTaxis, 40, replace = FALSE)
# Calculamos la estimación
media <- mean(muestraDeTaxis)
media * 2
```

## Armado de un Data Frame (tidy) para explorar el efecto del tamaño de muestras sobre la estimación.

```{r}
tamaniosDeMuestra <- seq(5, 200, 5)
nTamaniosDeMuestra <- length(tamaniosDeMuestra)

cantidadDeLineas <- 5

muestreoTaxis <- data.frame()

for (i in 1:nTamaniosDeMuestra){
  for (j in 1:cantidadDeLineas){
     muestra <- c(tamaniosDeMuestra[i], j, mean(sample(poblacionActivaDeTaxis, tamaniosDeMuestra[i], replace = FALSE)) * 2)
     muestreoTaxis <- rbind(muestreoTaxis, muestra)
  }
}
muestreoTaxis[,2] <- as.factor(muestreoTaxis[,2])
muestreoTaxis
```

### Luego graficamos

```{r fig.height=5, fig.width=10}
#library(tidyverse)
library(ggplot2)

ggplot(muestreoTaxis, aes(x = muestreoTaxis[,1], y = muestreoTaxis[,3], color = muestreoTaxis[,2])) +
  geom_line() +
  ylim(0,nPoblacionDeTaxis * 1.2) +
  geom_hline(yintercept= nPoblacionDeTaxis) +
  xlab('Tamaño de la muestra (n)') +
  ylab('Estimación (media de la muestra * 2)')
```