---
title: "Probabilidad - Ejercicio - El dilema de Perseo"
output: html_notebook
---

Perseo debe rescatar a la bella Andrómeda prisionera en una caverna cuyo acceso está bloqueado con rocas. El probglema es que hay tres cavernas idénticas: una de ellas aloja a Andrómeda y en cada una de las otras dos se oculta una górona, monstruo legendario con poderes para petrificar a los intrusos con sólo una mirada. Perseo consulta a Pegasa - la urraca mítica - quién manifiesta saber en qué caverna se encuentra Andrómeda, pero no le es permitido revelar el secreto so pena de terrible castigo por parte de los dioses; sin embargo puede ayudar a Perseo. Éste dice que, a su parecer, Andrómeda está en la caverna del centro; Pegasa informa entonces que en la de la izquierda hay una górgona. Aquí se presenta el dilema, ¿aumentan las posibilidades de Perseo de acertar con la caverna correcta si toma en cuenta la revelación de Pegasa y modifica su apreciación inicial?

Esta mítica diyuntiva puede, en realidad, ser más frecuente que lo que uno supone. El autor discute el dilema y nos provee de una respuesta al mismo.

Felizia, Eduardo (1994). El dilema de Perseo. Ciencia Hoy, Buenos Aires, Argentina. Vol 5, N° 26, pgs 58-61.
https://drive.google.com/file/d/1XhsddWr398AoqsccWXdhL158ZpuP3ISt/view?usp=share_link

# Primero planteamos el problema desglosado que realiza un experimento.
## Cuando Perseo conserva la primera elección.

```{r}
cavernas <- c("izquierda", "centro", "derecha")
contenidos <- rep(c("Gorgona", "Andrómeda"), times = c(2,1))

  contenidoCavernas <- sample(contenidos, 3, replace = FALSE)
  eleccionPerseo1 <- sample(cavernas, 1, replace = FALSE)
  alternativasPegasa <- setdiff(setdiff(cavernas, eleccionPerseo1), cavernas[match("Andrómeda", contenidoCavernas)])
  descartePegasa <- sample(alternativasPegasa, 1, replace = FALSE)
  eleccionPerseo2 <- eleccionPerseo1
  acierto <- contenidoCavernas[match(eleccionPerseo2, cavernas)] == "Andrómeda"

paste("Contenido de las Cavernas")
contenidoCavernas
paste("1° elección de Perseo")
eleccionPerseo1
paste("Alternativas de Pegasa")
alternativasPegasa
paste("Descarte de Pegasa")
descartePegasa
paste("2° eleccióndePerseo, que repite la primera")
eleccionPerseo2
paste("¿Perseo eligió a Andrómeda?")
acierto
```

## Cuando Perseo cambia de alternativa en la 2° elección.

```{r}
cavernas <- c("izquierda", "centro", "derecha")
contenidos <- rep(c("Gorgona", "Andrómeda"), times = c(2,1))


  contenidoCavernas <- sample(contenidos, 3, replace = FALSE)
  eleccionPerseo1 <- sample(cavernas, 1, replace = FALSE)
  alternativasPegasa <- setdiff(setdiff(cavernas, eleccionPerseo1), cavernas[match("Andrómeda", contenidoCavernas)])
  descartePegasa <- sample(alternativasPegasa, 1, replace = FALSE)
  eleccionPerseo2 <- setdiff(setdiff(cavernas, eleccionPerseo1), descartePegasa)
  acierto <- contenidoCavernas[match(eleccionPerseo2, cavernas)] == "Andrómeda"

paste("Contenido de las Cavernas")
contenidoCavernas
paste("1° elección de Perseo")
eleccionPerseo1
paste("Alternativas de Pegasa")
alternativasPegasa
paste("Descarte de Pegasa")
descartePegasa
paste("2° eleccióndePerseo")
eleccionPerseo2
paste("¿Perseo eligió a Andrómeda?")
acierto
```
# Luego planteamos el problema repitiéndolo múltiples veces.
## Cuando Perseo conserva la primera elección.

```{r}
cavernas <- c("izquierda", "centro", "derecha")
contenidos <- rep(c("Gorgona", "Andrómeda"), times = c(2,1))
aciertos <- c()

resultados <- replicate(100000, {
  contenidoCavernas <- sample(contenidos, 3, replace = FALSE)
  eleccionPerseo1 <- sample(cavernas, 1, replace = FALSE)
  alternativasPegasa <- setdiff(setdiff(cavernas, eleccionPerseo1), cavernas[match("Andrómeda", contenidoCavernas)])
  descartePegasa <- sample(alternativasPegasa, 1, replace = FALSE)
  eleccionPerseo2 <- eleccionPerseo1
  acerto <- contenidoCavernas[match(eleccionPerseo2, cavernas)] == "Andrómeda"
  aciertos <- append(aciertos,acerto)
  aciertos
})
prop.table(table(resultados))
```

## Cuando Perseo cambia de alternativa en la 2° elección.

```{r}
cavernas <- c("izquierda", "centro", "derecha")
contenidos <- rep(c("Gorgona", "Andrómeda"), times = c(2,1))
aciertos <- c()

resultados <- replicate(100000, {
  contenidoCavernas <- sample(contenidos, 3, replace = FALSE)
  eleccionPerseo1 <- sample(cavernas, 1, replace = FALSE)
  alternativasPegasa <- setdiff(setdiff(cavernas, eleccionPerseo1), cavernas[match("Andrómeda", contenidoCavernas)])
  descartePegasa <- sample(alternativasPegasa, 1, replace = FALSE)
  eleccionPerseo2 <- setdiff(setdiff(cavernas, eleccionPerseo1), descartePegasa)
  acerto <- contenidoCavernas[match(eleccionPerseo2, cavernas)] == "Andrómeda"
  aciertos <- append(aciertos,acerto)
  aciertos
})
prop.table(table(resultados))
```

