---
title: "20 - Ejercicios - Pruebas de Hipótesis"
output: 
  html_notebook: 
    toc: true
---

Los siguientes ejercicios fueron tomados de:

-   Batista William (2020). Introducción a la inferencia estadística aplicada. 2da Ed. Editorial Facultad de Agronomía. 272 pgs. <https://www.agro.uba.ar/catalog/introducci-n-la-inferencia-estad-stica-aplicada-3ra-edici-n>

```{r}
library(tidyverse)
library(patchwork)
library(BSDA)
```

# Ejercicios

## 5. Titulación de arsénico (Sofía Silvera)

Para evaluar la exactitud de una nueva técnica de tulación para medir el contenido de arsénico en el agua una laboratorista prepara una solución acuosa que contiene exactamente 50.10^-3 mg de arsénico por litro. Luego, toma al azar 30 alicuctas de la solución y en cada una mide el contenido de arsénico con la técnica propuesta. Con los datos que genera, calcula la media muestral (52,18.10^-3 mg/1) y el estimador del desvío estándar (2,59.10^-3 mg/1).

a.    Bajo los supuestos de distribución Normal y de independencia de las titulaciones ¿los datos permiten concluir, con a = 0.05, que la esperanza de las titulaciones difiere del contenido de arsénico de la solución?
b.    Explicar qué es el nivel de significación a = 0.05 en términos de este problema.
C.    Identificar la población de referencia y las variables aleatorias en este experimento. ¿Qué limitación importante tiene el procedimiento experimental seguido?
d.    Construir e interpretar un intervalo de confianza 0.95 para la esperanza de las titulaciones.
Ejercicio 5: Medición del contenido de arsénico en agua

a. Formular hipótesis estadísticas

$$
H0: mu = 50e-3 mg/L 
\\
H1: mu ≠ 50e-3 mg/L 
$$

> La expresión anterior no está mal, pero es más claro así.

$$
H0: mu = 0.05 mg/L 
\\
H1: mu ≠ 0.05 mg/L 
$$

```{r}
# b. Nivel de significación

alfa2 <- 0.05 
cat("Nivel de significación elegido: alfa =", alfa2, "\n")

# c. Población de referencia y variables aleatorias

cat("Población de referencia: Titulaciones realizadas con la nueva técnica en la solución de arsénico.\n")
cat("Variables aleatorias: Contenido de arsénico medido en cada alícuota.\n")
cat("Limitación del procedimiento: Puede haber sesgos en la técnica de titulación utilizada o errores de medición no considerados.\n")

# Define parámetros dados 
n2 <- 30  # Tamaño de la muestra
media_muestral2 <- 52.18 * 10^-3  # Media muestral en mg/L
mu_02 <- 50 * 10^-3  # Media bajo H0 en mg/L
desviacion_estandar2 <- 2.59 * 10^-3  # Desviación estándar muestral en mg/L


# Calcula el estadístico t para una prueba de dos colas
t2 <- (media_muestral2 - mu_02) / (desviacion_estandar2 / sqrt(n2))

#valor-p

valor_p2 <- 2 * (1 - pt(abs(t2), df = n2 - 1))
cat("Estadístico t:", t2, "\n")
cat("Valor-p:", valor_p2, "\n")


# d. Conclusión y Intervalo de confianza del 95%

if (valor_p2 < alfa2) {
  cat("Rechazo la hipótesis nula. La media de las titulaciones difiere del contenido verdadero de arsénico.\n")
} else {
  cat("No rechazo la hipótesis nula. No hay evidencia suficiente para concluir que la media de las titulaciones difiere del contenido verdadero de arsénico.\n")
}

t_critico2 <- qt(1 - alfa2/2, df = n2 - 1)
error_estandar2 <- desviacion_estandar2 / sqrt(n2)
limite_inferior2 <- media_muestral2 - t_critico2 * error_estandar2
limite_superior2 <- media_muestral2 + t_critico2 * error_estandar2

# Mostrar intervalo de confianza
cat("Intervalo de confianza del 95% para la media de las titulaciones de arsénico: [", limite_inferior2, ",", limite_superior2, "]\n")


```

