---
title: "20 - Ejercicios - Pruebas de Hipótesis"
output: 
  html_notebook: 
    toc: true
---
Alumno: Leiva Nazareno
Los siguientes ejercicios fueron tomados de:

-   Batista William (2020). Introducción a la inferencia estadística aplicada. 2da Ed. Editorial Facultad de Agronomía. 272 pgs. <https://www.agro.uba.ar/catalog/introducci-n-la-inferencia-estad-stica-aplicada-3ra-edici-n>

```{r}
library(tidyverse)
library(patchwork)
library(BSDA)
```

## 10. El Palmar (Nazareno Leiva)

La vegetación característica del Parque Nacional "El Palmar" es una sabana con palmeras altas dispersas en una matriz de vegetación herbácea y arbustiva baja. Esta sabana es progresivamente invadida por árboles de especies que antes estaban restringidas a los bosquecitos que rodean a los rios y arroyos. Un estudiante de la Escuela para Graduados Alberto Soriano de la Facultad de Agronomía proyecta un experimento para determinar si el crecimiento promedio de las plántulas de Allophylus edulis (chal-chal), una de estas especies de arboles, difiere entre plántulas que están ubicadas bajo la copa de alguna palmera y plántulas que están ubicadas lejos de cualquier palmera. Para ello, seleccionará al azar 20 plántulas de Allophylus edulis establecidas bajo la copa de alguna palmera y 20 establecidas a más de 5 m de la palmera más cercana. Luego registrará el crecimiento de cada plántula durante un año, medido como la suma del crecimiento de todas sus ramas [cm].

a.  Identificar las poblaciones, las muestras, las unidades muestrales y las variables aleatorias involucradas en esta investigación.
b.  Explicar qué son los valores de crecimiento promedio que se intenta comparar.
c.  Proponer dos causas posibles de la varianza de las variables aleatorias a registrar.

Luego de realizar el experimento propuesto, el estudiante registra los datos que figuran en siguiente la tabla:

Crecimiento total por plántula [cm]

Bajo copa de palmera: 15.1-16.0-17.0-17.6-16.3-14.4-14.6-16.4-17.5-19.6-15.4-18.0-14.2-15.8-15.0-17.7-19.1-15.7-18.4-18.3

Lejos de palmera: 18.2-19.5-21.1-16.1-16.0-16.4-18.6-16.9-16.6-15.5-18.5-13.2-18.3-18.1-20.3-14.8-20.5-14.8-15.9-16.9

d.  A partir de los datos registrados, producir estimaciones puntales e intervalos de 95% de confianza para los valores de las medias poblacionales de los crecinmientos de las plántulas de Allophylus edulis ubicadas debajo de la copa de una palmera y de las ubicadas a más de 5 m de cualquier palmera. Presentarlas estimaciones en un gráfico de barras.
e.  Formular y poner a prueba hipótesis apropiadas para realizar la evaluación propuesta. ćQué supuestos involucra la inferencia realizada en e?
f.  Interpretar los resultados de la inferencia en términos del problema particular.
g.  Explicar qué error se puede haber cometido. ¿Qué se hubiera podido hacer para disminuir la probabilidad de este tipo de error?
------------------------------------------------------------------------------------------------------------------------------
respuestas:


d.  A partir de los datos registrados, producir estimaciones puntales e intervalos de 95% de confianza para los valores de las medias poblacionales de los crecinmientos de las plántulas de Allophylus edulis ubicadas debajo de la copa de una palmera y de las ubicadas a más de 5 m de cualquier palmera. Presentarlas estimaciones en un gráfico de barras.

```{r}
# Datos
crecimiento_bajo_copa <- c(15.1, 16.0, 17.0, 17.6, 16.3, 14.4, 14.6, 16.4, 17.5, 19.6, 15.4, 18.0, 14.2, 15.8, 15.0, 17.7, 19.1, 15.7, 18.4, 18.3)
crecimiento_lejos_copa <- c(18.2, 19.5, 21.1, 16.1, 16.0, 16.4, 18.6, 16.9, 16.6, 15.5, 18.5, 13.2, 18.3, 18.1, 20.3, 14.8, 20.5, 14.8, 15.9, 16.9)

# Media y desviación estándar
media_bajo_copa <- mean(crecimiento_bajo_copa)
sd_bajo_copa <- sd(crecimiento_bajo_copa)
media_lejos_copa <- mean(crecimiento_lejos_copa)
sd_lejos_copa <- sd(crecimiento_lejos_copa)

# Tamaño de muestra
n_bajo_copa <- length(crecimiento_bajo_copa)
n_lejos_copa <- length(crecimiento_lejos_copa)

# Intervalos de confianza al 95%
error_bajo_copa <- qt(0.975, df = n_bajo_copa - 1) * sd_bajo_copa / sqrt(n_bajo_copa)
error_lejos_copa <- qt(0.975, df = n_lejos_copa - 1) * sd_lejos_copa / sqrt(n_lejos_copa)

intervalo_bajo_copa <- c(media_bajo_copa - error_bajo_copa, media_bajo_copa + error_bajo_copa)
intervalo_lejos_copa <- c(media_lejos_copa - error_lejos_copa, media_lejos_copa + error_lejos_copa)

```

# graficar resultado

```{r}
# Graficar
library(ggplot2)

datos <- data.frame(
  Categoria = c("Bajo copa de palmera", "Lejos de palmera"),
  Media = c(media_bajo_copa, media_lejos_copa),
  IC_inf = c(intervalo_bajo_copa[1], intervalo_lejos_copa[1]),
  IC_sup = c(intervalo_bajo_copa[2], intervalo_lejos_copa[2])
)

ggplot(datos, aes(x = Categoria, y = Media, fill = Categoria)) +
  geom_bar(stat = "identity", position = position_dodge(), width = 0.5) +
  geom_errorbar(aes(ymin = IC_inf, ymax = IC_sup), width = 0.2, position = position_dodge(0.5)) +
  labs(y = "Crecimiento Promedio [cm]", x = "Ubicación", title = "Crecimiento Promedio de Plántulas de Allophylus edulis") +
  theme_minimal()

```


e.  Formular y poner a prueba hipótesis apropiadas para realizar la evaluación propuesta. ćQué supuestos involucra la inferencia realizada en e?

```{r}
# Prueba t para muestras independientes
resultado_prueba <- t.test(crecimiento_bajo_copa, crecimiento_lejos_copa)
resultado_prueba

```

